臺灣高等法院民事判決　　　　　　　　　　　　　九十三年度再易字第三０號
　　再審原告　　乙○○
　　訴訟代理人　沈培錚律師
　　再審被告　　甲○○
右當事人間請求清償借款事件，再審原告對於本院九十二年度上易字第一一六五號確
定判決提起再審，經本院於中華民國九十三年六月一日言詞辯論終結，判決如左：
    主      文
再審之訴駁回。
再審訴訟費用由再審原告負擔。
    事實及理由
一、按確定終局判決有適用法規顯有錯誤之情形者，當事人得以再審之訴對於該確定
    終局判決聲明不服，民事訴訟法第四百九十六條第一項第一款定有明文。本件再
    審原告主張：其於本院九十二年度上易字第一一六五號審理程序（下稱前訴訟程
    序）中已主張如認兩造間之消費借貸關係存在，則因兩造合夥設立之華景科技股
    份有限公司（下稱華景公司）係因再審被告違約而未能成立，再審原告就籌設公
    司期間所受相當於新台幣（下同）二十萬元之薪資損害，亦得向再審被告請求賠
    償，而與再審被告本件主張之借款債權抵銷。本院九十二年度上易字第一一六五
    號確定判決（下稱原確定判決）中雖載明再審原告所為上開抵銷抗辯，惟其判決
    理由竟未就此部分抗辯有無理由而為認定，已構成消極不適用法規之情形等語。
    查再審原告確有於前訴訟程序為上開抵銷抗辯，而原確定判決就此部分未予審認
    ，即逕為再審原告敗訴之判決，顯有適用法規錯誤之情形，是再審原告依首揭規
    定提起本件再審之訴，洵屬有據，合先敘明。
二、再審被告於前訴訟程序主張：再審原告於民國（下同）九十一年間邀再審被告設
    立華景公司，再審被告乃於九十一年六月十日支付五十萬元予再審原告作為開辦
    費用，嗣兩造因故未設立華景公司，再審原告自應返還剩餘開辦費用四十六萬五
    千四百九十三元。又再審原告於九十一年六月十九日向再審被告借用二十萬元，
    屢經催討迄未獲償，爰依委任關係終止後之剩餘預付費用返還請求權及借款返還
    請求權，請求再審原告返還六十六萬五千四百九十三元及法定遲延利息等語。前
    訴訟程序第一審法院為再審被告敗訴之判決，再審被告就請求返還剩餘開辦費用
    部分未提起上訴，就請求返還借款部分不服，提起上訴，經原確定判決將第一審
    關於駁回再審被告借款請求部分之判決廢棄，並判命再審原告應給付再審被告二
    十萬元及自九十二年一月十日起算之法定遲延利息。再審被告對於再審原告提起
    本件再審之訴則聲明請求駁回再審之訴。（再審被告就請求返還剩餘開辦費用部
    分受敗訴判決後未提起上訴而告確定，此部分非屬本件再審之訴之審判範圍，是
    本件僅就再審被告請求返還借款部分而為審理，附此敘明。）
三、再審原告則以：兩造約定由再審被告負責籌募資金一億元，再審原告則以技術出
    資，共同發起設立華景公司，而成立發起人合夥關係。再審被告於九十一年六月
    十九日所交付之二十萬元並非借款，而係支付再審原告九十一年五月份之薪資，
    因華景公司尚未成立，故由再審原告簽立借據予再審被告做為再審被告支出薪資
    之證明，俾供日後連同籌備期間之費用向公司扣取應繳股款，故兩造間實無借貸
    關係。又再審被告為華景公司之發起人，依約定應負擔全部發起人合夥之費用，
    故於華景公司不能設立時，一切已發生之費用及債務應由再審被告負擔。又華景
    公司因再審被告違約而不能成立，自應賠償再審原告於公司籌設期間所受薪資之
    損害（相當於二十萬元），是再審原告亦得據以主張與本件借款債務抵銷等語，
    資為抗辯。原確定判決就此部分為再審原告敗訴之判決，再審原告提起本件再審
    之訴，聲明：(一)原確定判決不利於再審原告部分廢棄。(二)廢棄部分，駁回再審被
    告之上訴。
四、按公司未完成設立登記前，發起人在設立時所發生之權利義務關係，除公司法別
    有規定者外，應適用民法合夥之規定。查再審原告主張兩造於九十一年間約定由
    再審被告負責籌募資金，再審原告則以技術出資，共同發起設立華景公司之事實
    ，固為再審被告所否認，惟證人蕭家謀（即參與設立華景公司之投資人）證稱：
    「（何人找你參加投資計畫？）原告（即再審被告）」，「（有無與被告親自面
    談合作計畫？）有參加股東會議，股東會中就見過兩次面，談契約時又見過一次
    面。契約部分是我擬的」，「（當初是否有談公司籌設時資金要由原告籌設？）
    我不清楚，但我知道被告完全是技術股出資，不需再拿資金」，「（華景公司設
    定的資本額）一億元，最後實際募集捌仟萬左右，都是原告負責募集的」，「我
    手上確實有壹份雙方合作的企劃書上面寫四月份，所以雙方在四月份就已談合作
    的事情，並且在跟股東會報告的書面第一條記載公司預計五月份成立」等語（見
    上開九十二年度訴字第二二二號卷第五四至五八頁）；又證人黃鳳台亦到庭證稱
    ：「我是在過完年的二、三月認識被告（即再審原告）．．．我與被告談投資案
    談的差不多時就打電話給原告（即再審被告），當時他人在加拿大，被告也願意
    與原告合作，原告就從加拿大趕回來，我們就開始談投資案」，「雙方見面兩次
    談定就找廠房」，「資金是原告負責，被告負責技術，因被告有技術」，「我是
    在原告到加拿大的期間用電話向原告報告與被告接洽技資計畫的結果，且跟他說
    已談的差不多，待原告回國兩人再正式商談」等語（見上開九十二年度訴字第二
    二二號卷第八七至九二頁）；參以再審被告陳稱：兩造於九十一年五月下旬表示
    願意合作，且同意租用廠房等語（見上開九十二年度訴字第二二二號卷第一０九
    頁），並提出房屋租賃契約書為證（見上開九十二年度訴字第二二二號卷第一一
    八、一一九頁），而依上開房屋租賃契約書所載，再審被告係以華景公司董事長
    名義簽約，是兩造雖未簽訂書面合夥契約，然綜合上開情節，應認再審原告主張
    兩造為籌設華景公司而成立合夥關係，並約定由再審原告為勞務出資等情，堪予
    採信。則依前揭說明，兩造間於華景公司完成設立登記前，就設立該公司所生之
    權利義務關係，自應適用民法有關合夥之規定。
五、再審被告主張其於九十一年六月十九日交付二十萬元予再審原告，再審原告則出
    具借據一紙予再審被告收執之事實，為再審原告所不爭執，並有上開借據附卷為
    證（見上開九十二年度訴字第二二二號卷第十一頁），堪信為真正。再審被告主
    張上開二十萬元係再審原告向其借貸之借款，再審原告則主張該款項係用以支付
    其薪資，而非借款。經查：
  (一)依上開借據記載：「借款人乙○○先生（即再審原告）茲向甲○○先生（即再審
    被告）借款新台幣貳拾萬正。特立此借據為證明。此致甲○○先生」，已明確表
    示再審被告所交付之二十萬元係貸與再審原告之借款，而非給付再審原告薪資。
  (二)再審原告雖主張上開借據所謂借款實係華景公司籌備處先向再審被告借支二十萬
    元以支付再審原告九十一年五月份之薪資等語。惟依上開借據所載，其借款人係
    再審原告，而非華景公司籌備處，且再審原告亦陳明：「（當初簽發二十萬元之
    借據係）被告說公司執照尚未下來，所以我寫了借據，等公司成立後，我再向公
    司聲請薪水，因為我已先向被告借支，所以這筆帳再還給被告」等語（見本院卷
    第二六、二七頁），益徵兩造就上開款項係約定由再審原告先向再審被告借用，
    嗣華景公司成立後，由再審原告向該公司請領薪資後清償，故再審原告主張借款
    人係華景公司籌備處，而非再審原告云云，即非可採。
  (三)按合夥人執行合夥事務，除契約另有訂定外，不得請求報酬，民法第六百七十八
    條第二項定有明文。再審原告主張：兩造原約定華景公司由再審被告擔任董事長
    ，由再審原告擔任總經理，是再審原告除為合夥人之外，同時亦為華景公司發起
    人合夥之受僱人，且約定每月薪資為二十萬元等語，再審被告則否認再審原告與
    華景公司發起人合夥間有僱傭關係存在之事實。查再審原告就上開事實雖舉證人
    蕭家謀及黃鳳台為證，惟證人蕭家謀及黃鳳台於再審原告書立上開借據時並未在
    場見聞事實之經過，業據兩造陳明在卷（見本院九十二年度上易字第一一六五號
    卷第三一、三二、四四頁）。又證人蕭家謀證稱：「當時在談判時原告（即再審
    被告）說本來借據是要支付薪水，但公司沒有作如何支付薪水，要被告（即再審
    原告）返還」，「（所說二十萬元薪水是付公司成立前或成立後的薪水？）沒有
    說」等語（見上開九十二年度訴字第二二二號卷第五七、五八頁）；證人黃鳳台
    則證稱：「（當時談一個月要付再審原告多少薪水？）有聽被告（即再審原告）
    說一個月要二十萬元，但不知原告（即再審被告）是否同意」等語（見上開九十
    二年度訴字第二二二號卷第八八、八九頁），則依證人蕭家謀及黃鳳台上開證詞
    ，尚不足以證明再審被告或華景公司發起人合夥有同意再審原告於公司籌設期間
    得按月領取二十萬元薪資之事實，亦不足以證明再審被告交付上開二十萬元係用
    以支付再審原告九十一年五月份薪資之事實。
  (四)再審原告雖提出薪資表（見上開九十二年度訴字第二二二號卷第三九頁）以證明
    其月薪二十萬元之事實，惟再審被告否認該薪資表所載內容為真正。經查，該薪
    資表為再審原告單方所製作，故尚難憑此即認再審被告或華景公司發起人合夥確
    曾同意該表所載各相關人員之薪資數額。又再審原告於前訴訟程序陳稱：「我是
    將原告（即再審被告）所支付的五十萬元．．．剩下的部分就由我個人作為薪水
    使用」，「算六月份的薪水」等語（見上開九十二年度訴字第二二二號卷第五二
    頁），是再審原告雖主張其已受領九十一年六月份薪資二十萬元之事實，然依其
    所述，乃係再審原告自行由再審被告所交付之五十萬元開辦費中支領，是亦難據
    以認定再審原告於華景公司籌設期間確能領取月薪二十萬元之事實。
  (五)再審原告又主張再審被告為華景公司之發起人，依約定應負擔全部發起人合夥之
    費用，故於華景公司不能設立時，一切已發生之費用及債務應由再審被告負擔，
    故再審被告不得向再審原告請求返還本件借款等語。惟查，華景公司之發起人原
    僅有兩造，嗣經再審被告對外募股，尚有蕭家謀及其他人入夥等情，業據再審原
    告陳明在卷，並經證人蕭家謀證述屬實，則景華公司之發起人既非僅有兩造，且
    再審原告亦未舉證證明華景公司發起人合夥之全體合夥人曾約定由再審被告獨自
    負擔設立公司所需費用之事實，是再審原告主張應由再審被告負擔華景公司設立
    期間所生全部費用及債務（包括本件借款債務）云云，洵屬無據。
  (六)依上所述，再審被告所交付二十萬元應認係貸與再審原告之借款，是再審被告依
    消費借貸之法律關係請求再審原告如數返還，並給付自支付命令送達翌日即九十
    二年一月十日起算之法定遲延利息，洵屬有據，應予准許。
六、就再審原告主張抵銷部分：
  (一)再審原告主張其於華景公司籌設期間擔任總經理職務，與發起人合夥間有僱傭關
    係存在，故得向發起人合夥請求勞務報酬，而與本件借款債務相抵銷等語。惟查
    ，再審原告並無法證明其與華景公司發起人合夥間有另行成立僱傭關係之事實，
    已於前述，是再審原告主張其對華景公司發起人合夥有勞務報酬請求權一節，已
    無可取。況依再審原告之主張，其上開勞務報酬請求權之債務人為華景公司之發
    起人合夥，並非再審被告，是再審原告亦不得以其對華景公司發起人合夥之勞務
    報酬債權與其對再審被告所負之本件借款債務相抵銷。故再審原告此部分之主張
    為無理由，不應准許。
  (二)再審原告又主張再審被告違約不履行募集資金之義務，進而中途終止公司之設立
    ，造成再審原告相當於薪資之損害，再審原告自得類推適用公司法第一百四十九
    條規定及適用第一百五十條之規定請求再審被告賠償再審原告於公司籌設期間所
    投入勞力應有之報酬，並與本件借款債務相抵銷等語。按公司法第一百四十九條
    規定，因同法第一百四十七條及第一百四十八條情形，公司受有損害時，得向發
    起人請求賠償。則依此規定，得向發起人請求賠償損害之主體為公司，而非發起
    人，且依上開規定，公司得請求發起人賠償損害之事由核與再審原告所主張上開
    應由再審被告負賠償責任之事由亦無相類之情形，是再審原告主張類推適用上開
    規定請求再審被告賠償，於法尚有未合，不應准許。又公司法第一百五十條固規
    定：公司不能成立時，發起人關於公司設立所為之行為，及設立所需之費用，均
    應負連帶責任，其因冒濫經裁減者亦同。惟查，再審原告係以勞務出資之事實，
    已於前述，是再審原告於華景公司籌設期間所投入之勞務，係屬再審原告出資之
    範疇，而非屬華景公司設立所需之費用，故再審原告依公司法第一百五十條規定
    請求再審被告負責賠償其投入勞力應有之報酬，即有未合。至於該條所定發起人
    於公司不能成立時關於公司設立所為之行為負連帶責任，係指發起人對外所負責
    任而言，不包括發起人內部關係在內，是再審原告以再審被告違約不履行募集資
    金之義務，進而中途終止公司設立為由，而依該條規定請求再審被告賠償其損害
    ，亦有未合，而不足取。從而，再審原告此部分之主張亦為無理由，不應准許。
七、綜上所述，本件再審被告請求再審原告返還借款二十萬元及給付自九十二年一月
    十日起算之法定遲延利息，為有理由，應予准許。原確定判決就此部分為再審被
    告勝訴之判決，核無不合，再審原告請求將原確定判決廢棄，並駁回再審被告於
    前訴訟程序之第二審上訴，為無理由，應予駁回。
八、再審原告請求訊問證人蕭家謀以證明兩造有關再審原告薪資約定之事實，查證人
    蕭家謀就上開待證事實業於前訴訟程序到庭作證，本院認無重複調查之必要，爰
    不予傳訊，併此敘明。
九、據上論結，本件再審之訴為無理由，依民事訴訟法第五百零五條、第七十八條判
    決如主文。
中　　　華　　　民　　　國　　九十三　　年　　　六　　　月　　　十五　　日
                                    民事第五庭
　　  　　　　　　　　　　　　　　　　　審判長法  官  張　劍　男
　　　  　　　　　　　　　　　　　　　　　　　法  官  蔡  芳  齡
　　　　  　　　　　　　　　　　　　　　　　　法  官  彭　昭　芬
正本係照原本作成。
不得上訴。
中　　　華　　　民　　　國　　九十三　　年　　　六　　　月　　 十八 　　日
　　　　　　　　　　　　　　　　　　　　　　　書記官  丁　華　平
